ACORDAO-COMPLETO-2406960

ACÓRDÃO 7779/2020 ATA 24/2020 - SEGUNDA CÂMARA

VISTOS, relatados e discutidos estes autos de tomada de contas especial instaurada pelo Fundo Nacional de Desenvolvimento da Educação (FNDE) em desfavor de João Vieira de Aragão (gestão: 2009-2012) e Antônio Fernandes Rodrigues dos Santos (gestão: 2013-2016) , como então prefeitos de Monte Alegre de Sergipe - SE, diante da omissão no dever de prestar contas a partir da não comprovação da boa e regular aplicação dos recursos federais transferidos sob o valor de R$ 1.313.584.09 por meio do Termo de Compromisso n.º 5314/2012-PAR-TD durante o exercício de 2012;
ACORDAM os Ministros do Tribunal de Contas da União, reunidos na Sessão da 2ª Câmara, ante as razões expostas pelo Relator, em:
9.1. excluir a responsabilidade de Antônio Fernandes Rodrigues Santos na presente relação processual; 
9.2. considerar revel o Sr. João Vieira de Aragão, nos termos do art. 12, § 3º, da Lei n.º 8.443, de 1992;
9.3. julgar irregulares as contas de João Vieira de Aragão, nos termos dos arts. 1º, I, 16, III, "a", "b" e "c", 19, caput, 23, III, da Lei n.º 8.443, de 1992, para condená-lo ao pagamento do correspondente débito, com a atualização monetária e os juros de mora calculados desde a data informada até o efetivo recolhimento, fixando-lhe o prazo de 15 (quinze) dias, contados da notificação, para que comprove perante o Tribunal, nos termos do art. 214, III, "a", do RITCU, o recolhimento da dívida em favor do Fundo Nacional de Desenvolvimento da Educação, na forma da legislação em vigor, sob as seguintes condições:
	Data da Ocorrência:
	Valor (em R$) :

	9/7/2012
	1.313.584,09

9.4. aplicar em desfavor de João Vieira de Aragão a multa prevista no art. 57 da Lei n.º 8.443, de 1992, sob o valor de R$ 450.000,00 (quatrocentos e cinquenta mil reais) , fixando-lhe o prazo de 15 (quinze) dias, contados da notificação, para que comprove, perante o Tribunal, nos termos do art. 214, III, "a", do RITCU, o recolhimento da referida dívida ao Tesouro Nacional, com a devida atualização monetária, na forma da legislação em vigor;
	9.5. autorizar, caso requerido, nos termos do art. 26 da Lei n.º 8.443, de 1992, e do art. 217 do RITCU, o parcelamento das dívidas fixadas por este Acórdão em até 36 (trinta e seis) parcelas mensais e sucessivas, com a atualização monetária e os correspondentes acréscimos legais, esclarecendo ao responsável que a falta de pagamento de qualquer parcela importará no vencimento antecipado do saldo devedor, sem prejuízo das demais medidas legais;
	9.6. autorizar, desde logo, a cobrança judicial das dívidas fixadas por este Acórdão, nos termos do art. 28, II, da Lei n.º 8.443, de 1992, diante do não atendimento à notificação; e
9.7. enviar a cópia do presente Acórdão, com o Relatório e a Proposta de Deliberação, à Procuradoria da República no Estado do Sergipe, nos termos do art. 16, § 3º, da Lei n.º 8.443, de 1992, para o ajuizamento das ações civis e penais cabíveis.

Tomada de contas especial instaurada pelo Fundo Nacional de Desenvolvimento da Educação (FNDE) em desfavor de João Vieira de Aragão e de Antônio Fernandes Rodrigues dos Santos, como ex-prefeitos de Monte Alegre de Sergipe  SE (gestões: 2009-2012 e 2013-2016), respectivamente, diante da omissão no dever de prestar contas dos recursos federais transferidos sob o valor de R$ 1.313.584.09 (Peça 1, fl. 8), no âmbito do Termo de Compromisso n.º 5314/2012-PAR-TD, durante o exercício de 2012.

Segunda Câmara

Município de Monte Alegre de Sergipe - SE.

3. Responsável: João Vieira de Aragão (CPF XXX.803.475-XX).

13.1. Ministros presentes: Ana Arraes (Presidente), Augusto Nardes, Aroldo Cedraz e Raimundo Carreiro.
13.2. Ministros-Substitutos presentes: Marcos Bemquerer Costa e André Luís de Carvalho (Relator).

ANDRÉ DE CARVALHO

Trata-se de tomada de contas especial instaurada pelo Fundo Nacional de Desenvolvimento da Educação (FNDE) em desfavor de João Vieira de Aragão (gestão: 2009-2012) e Antônio Fernandes Rodrigues dos Santos (gestão: 2013-2016) , como então prefeitos de Monte Alegre de Sergipe - SE, diante da omissão no dever de prestar contas a partir da não comprovação da boa e regular aplicação dos recursos federais transferidos sob o valor de R$ 1.313.584.09 por meio do Termo de Compromisso n.º 5314/2012-PAR-TD durante o exercício de 2012.
2.	Após a análise do feito, a Auditora Federal Janaína Martins do Nascimento lançou o seu parecer à Peça 31 (fls. 1-8) , com a anuência dos dirigentes da Secex-TCE (Peças 32 e 33) , nos seguintes termos:
	" (...)  Cuidam os autos de tomada de contas especial instaurada pelo Fundo Nacional de Desenvolvimento da Educação (FNDE) , em desfavor dos Srs. João Vieira de Aragão, (CPF XXX.803.475-XX) , prefeito municipal de Monte Alegre de Sergipe/SE na gestão 2009-2012, e Antônio Fernandes Rodrigues dos Santos (CPF XXX.176.975-XX) , prefeito municipal de Monte Alegre de Sergipe/SE na gestão 2013-2016, em razão da omissão no dever de prestar contas quanto aos recursos repassados ao município de Monte Alegre de Sergipe/SE por força do Termo de Compromisso 5314/2012-PAR-TD. 
	HISTÓRICO 
	2. Para a execução do Termo de Compromisso 5314/2012, o FNDE repassou ao município de Monte Alegre de Sergipe a importância total de R$ 1.313.584,09, conforme a relação de ordens bancárias acostada à peça 1, p. 8, todas emitidas em 5/7/2012. 
	3. Foi dada oportunidade de defesa aos responsáveis, tendo em vista o Ofício do FNDE 443E/2016, de 29/7/2016, para o Sr. João Vieira de Aragão (peça 1, p. 16) , recebido conforme comprovante de recebimento (peça 1, p. 18) , e o Ofício 444E/2016, de 29/7/2016, para o Sr. Antônio Fernandes Rodrigues dos Santos (peça 1, p. 69) , recebido conforme comprovante de recebimento (peça 1, p. 73) . 
	4. Em 13/6/2017, foi emitido, pelo FNDE, o Relatório de TCE 198/2017, que apurou dano ao erário no valor de R$ 1.313.584,09, e a responsabilidade dos Srs. João Vieira de Aragão e Antônio Fernandes Rodrigues dos Santos (peça 1, p. 75-80) , uma vez que o prazo para apresentação da prestação de contas expirou em 23/7/2016, no período de gestão do sucessor. 
	5. Entre 28/11/2017 e 29/11/2017, a Controladoria-Geral da União expediu o relatório de auditoria, o certificado de auditoria e o parecer do dirigente do órgão de controle interno - referência 1171/2017-CGU (peça 1, p. 86-92) , todos pela irregularidade das contas, em consonância com as informações contidas no relatório do tomador de contas. 
	6. Em 7/12/2017, foi proferido o pronunciamento ministerial atestando conhecimento das irregularidades (peça 1, p. 93-94) . 
	7. A instrução inicial (peça 6) propôs a citação do Sr. Antônio Fernandes Rodrigues dos Santos e a audiência do Sr. João Vieira de Aragão, em razão, respectivamente, da não comprovação da boa e regular aplicação dos recursos recebidos por força do Termo de Compromisso 5314/2012-PARTD e do não cumprimento do prazo estipulado para apresentação da prestação de contas. 
	8. Assim, foram expedidos os ofícios de citação e audiência, que foram devidamente recebidos pelos responsáveis (peças 10-13) . O Sr. Antônio Fernandes Rodrigues dos Santos apresentou defesa (peça 14) , enquanto o Sr. João Vieira de Aragão permaneceu silente. 
	9. O Sr. Antônio Fernandes Rodrigues dos Santos destacou que foi prefeito do município de Monte Alegre de Sergipe/SE na gestão 2013-2016, e não 2009-2012, como foi apontado na instrução que propôs sua citação (peça 6) . Assim, a conduta supostamente ilícita seria não apresentar a prestação de contas no prazo estipulado, porém afirma que tomou as providências judiciais cabíveis contra seu antecessor. 
	10. A instrução anterior (peça 15) constatou que, de fato, havia ocorrido um equívoco na elaboração da primeira instrução, na qual ocorreu a inversão dos nomes do Sr. João Vieira de Aragão (gestão 2009-2012) , gestor dos recursos, e do Sr. Antônio Fernandes Rodrigues dos Santos (gestão 2013-2016) , responsável pela apresentação da prestação de contas, considerando que o prazo venceu na sua gestão, em 23/7/2016. 
	10.1. Concluiu-se, também, que o Sr. Antônio Fernandes Rodrigues dos Santos tomou as providências judiciais cabíveis contra seu antecessor (peça 14, p. 5-16) , razão pela qual nova citação foi encaminhada apenas ao Sr. João Vieira de Aragão, cabendo, nesta etapa processual, propor a exclusão do Sr. Antônio Fernandes Rodrigues dos Santos da presente relação processual. 
	10.2. Assim, realizou-se a citação do Sr. João Vieira de Aragão pela não comprovação da boa e regular aplicação dos recursos públicos federais, em razão da omissão no dever de prestar contas do Termo de Compromisso 5314/2012, bem como sua audiência pela não disponibilização das condições materiais mínimas e necessárias para que seu sucessor o fizesse, como segue: 
	10.2.1. Citação 
	10.2.1.1. Irregularidade: não comprovação da boa e regular aplicação dos recursos públicos federais, em razão da omissão no dever de prestar contas do Termo de Compromisso 5314/2012. 
	10.2.1.2. Conduta: omitir-se no dever de comprovar a boa e regular aplicação dos valores transferidos por força do Termo de Compromisso 5314/2012. 
	10.2.1.3. Nexo de causalidade: a não apresentação da prestação de contas dos recursos do Termo de Compromisso 5314/2012, repassados ao município de Monte Alegre de Sergipe/SE, redundou na impossibilidade de verificar se os objetivos propostos pelo ajuste foram atingidos e, consequentemente, na presunção de dano ao Erário correspondente ao valor repassado. 
	10.2.1.4. Culpabilidade: não é possível afirmar que houve boa-fé do responsável; é razoável afirmar que era possível ao responsável ter consciência da ilicitude dos atos que praticou; é razoável afirmar que era exigível do responsável conduta diversa daquela que ele adotou, consideradas as circunstâncias que o cercavam, pois o responsável deveria zelar pela comprovação da boa e regular aplicação dos recursos públicos sob sua responsabilidade obedecendo aos termos da Resolução CD/FNDE 14/2012 e à legislação aplicável; em face do exposto, é de se concluir que a conduta do responsável é culpável, ou seja, reprovável. 
	10.2.1.5. Dispositivos violados: Constituição Federal art. 37, caput, c/c art. 70, parágrafo único; Decreto-Lei 200/1967, art. 93; Resolução CD/FNDE 14/2012, art. 7º, inciso III, alínea j, art. 14, alínea b, e art. 21.
	10.2.1.6. Valor e data original do débito:
	
	Valor (R$) 
	Data

	1.313.584,09
	9/7/2012

	10.2.2. Audiência 
	10.2.2.1. Irregularidade: não permitir a comprovação da boa e regular aplicação dos recursos federais repassados ao município de Monte Alegre de Sergipe/SE, em face da omissão no dever de prestar contas dos valores transferidos, no âmbito do Termo de Compromisso 5314/2012. 
	10.2.2.2. Conduta: não disponibilizar as condições materiais mínimas e necessárias para que o seu sucessor pudesse apresentar a prestação de contas do Termo de Compromisso 5314/2012, cujo prazo expirou em 23/7/2016, tais como notas fiscais, recibos, processos de pagamento, extratos bancários da conta específica (recursos federais transferidos e contrapartida) e da aplicação financeira, processos licitatórios, contratos e termos de adjudicação e homologação, bem como documentos que comprovem a execução do objeto. 
	10.2.2.3. Nexo de causalidade: a conduta descrita impediu que o prefeito sucessor pudesse apresentar a prestação de contas dos recursos do Termo de Compromisso 5314/2012, em afronta aos seguintes normativos: Constituição Federal art. 37, caput, c/c art. 70, parágrafo único; Decreto-Lei 200/1967, art. 93; Resolução CD/FNDE 14/2012, art. 7º, inciso III, alínea j, art. 14, alínea b, e art. 21. 
	10.2.2.4. Culpabilidade: não é possível afirmar que houve boa-fé do responsável; é razoável afirmar que era possível ao responsável ter consciência da ilicitude dos atos que praticou; é razoável afirmar que era exigível do responsável conduta diversa daquela que ele adotou, consideradas as circunstâncias que o cercavam, pois o responsável deveria ter apresentado a prestação de contas, obedecendo aos termos da Resolução CD/FNDE 14/2012 e à legislação aplicável; em face do exposto, é de se concluir que a conduta do responsável é culpável, ou seja, reprovável. 
	10.2.2.5. Dispositivos violados: Constituição Federal art. 37, caput, c/c art. 70, parágrafo único; Decreto-Lei 200/1967, art. 93; Resolução CD/FNDE 14/2012, art. 7º, inciso III, alínea j, art. 14, alínea b, e art. 21. 
	10.2.3. Além disso, foi enviado ofício ao Sr. Antônio Fernandes Rodrigues dos Santos fixando prazo de dez dias para que apresentasse procuração válida em nome do advogado Fabiano Freire Feitosa (OAB/SE 3.173) , nos termos do art. 145, §1º, do RI/TCU. 
	11. Em cumprimento ao despacho do relator (peça 18) , foi efetuada a citação e audiência do Sr. João Vieira de Aragão e foi comunicada a pendência da procuração ao Sr. Antônio Fernandes Rodrigues dos Santos, nos moldes adiante: 
	a) Sr. João Vieira de Aragão - promovida a citação e audiência do responsável, conforme delineado adiante (...) 
	b) Sr. Antônio Fernandes Rodrigues dos Santos - enviado ofício solicitando ao responsável o envio de procuração (...) 
	12. Conforme despacho de conclusão das comunicações processuais (peça 26) , informamos que as providências inerentes às comunicações processuais foram concluídas. 
	13. O Sr. Antônio Fernandes Rodrigues dos Santos apresentou a procuração solicitada, regularizando sua defesa (peça 25) . 
	14. Transcorrido o prazo regimental, o Sr. João Vieira de Aragão permaneceu silente, devendo ser considerado revel, nos termos do art. 12, §3º, da Lei 8.443/1992.
	ANÁLISE DOS PRESSUPOSTOS DE PROCEDIBILIDADE DA IN/TCU 71/2012 
	15. Verifica-se que não houve o transcurso de mais de dez anos desde o fato gerador sem que tenha havido a notificação do responsável pela autoridade administrativa federal competente (art. 6º, inciso II, c/c art. 19, da IN/TCU 71/2012, modificada pela IN/TCU 76/2016) , uma vez que o prazo para apresentação da prestação de contas expirou em 23/7/2016 e os responsáveis foram notificados sobre as irregularidades pela autoridade administrativa competente em 29/7/2016, conforme item 3 desta instrução. 
	16. Verifica-se que o valor atualizado do débito apurado sem juros, em 1º/1/2017, é superior a R$ 100.000,00, na forma estabelecida conforme os arts. 6º, inciso I, e 19, da IN/TCU 71/2012, modificada pela IN/TCU 76/2016. 
	17. A tomada de contas especial está, assim, devidamente constituída e em condição de ser instruída. 
	18. Em atendimento ao item 9.4, do Acórdão 1772/2017-TCU-Plenário (Relator Ministro-Substituto Augusto Sherman Cavalcanti) , foi efetuada pesquisa no sistema processual do TCU, e não foram encontradas tomadas de contas especiais em tramitação com débitos imputáveis aos responsáveis com valores inferiores ao fixado no art. 6º, inciso I, da Instrução Normativa TCU 71/2012. 
	EXAME TÉCNICO 
	19. Preliminarmente, cumpre tecer breves considerações sobre a forma como são realizadas as comunicações processuais no TCU. A esse respeito, destacam-se o art. 179, do Regimento Interno do TCU (Resolução 155, de 4/12/2002) e o art. 4º, inciso III, § 1º, da Resolução TCU 170, de 30 de junho de 2004, in verbis: 
	'Art. 179. A citação, a audiência ou a notificação, bem como a comunicação de diligência, far-se-ão: 
	I - mediante ciência da parte, efetivada por servidor designado, por meio eletrônico, fac-símile, telegrama ou qualquer outra forma, desde que fique confirmada inequivocamente a entrega da comunicação ao destinatário; 
	II - mediante carta registrada, com aviso de recebimento que comprove a entrega no endereço do destinatário; 
	III - por edital publicado no Diário Oficial da União, quando o seu destinatário não for localizado 
	(...) 
	Art. 3º As comunicações serão dirigidas ao responsável, ou ao interessado, ou ao dirigente de órgão ou entidade, ou ao representante legal ou ao procurador constituído nos autos, com poderes expressos no mandato para esse fim, por meio de: 
	I - correio eletrônico, fac-símile ou telegrama; 
	II - servidor designado; 
	III - carta registrada, com aviso de recebimento; 
	IV - edital publicado no Diário Oficial da União, quando o seu destinatário não for localizado, nas hipóteses em que seja necessário o exercício de defesa. 
	Art. 4º. Consideram-se entregues as comunicações: 
	I - efetivadas conforme disposto nos incisos I e II do artigo anterior, mediante confirmação da ciência do destinatário; 
	II - realizadas na forma prevista no inciso III do artigo anterior, com o retorno do aviso de recebimento, entregue comprovadamente no endereço do destinatário; 
	III - na data de publicação do edital no Diário Oficial da União, quando realizadas na forma prevista no inciso IV do artigo anterior. 
	§ 1º O endereço do destinatário deverá ser previamente confirmado mediante consulta aos sistemas disponíveis ao Tribunal ou a outros meios de informação, a qual deverá ser juntada ao respectivo processo.' 
	20. Bem se vê, portanto, que a validade da citação via postal não depende de que o aviso de recebimento seja assinado pelo próprio destinatário da comunicação, o que dispensa, no caso em tela, a entrega do AR em 'mãos próprias'. A exigência da norma é no sentido de o Tribunal verificar se a correspondência foi entregue no endereço correto, residindo aqui a necessidade de certeza inequívoca. 
	21. Não é outra a orientação da jurisprudência do TCU, conforme se verifica dos julgados a seguir transcritos: 
	'São válidas as comunicações processuais entregues, mediante carta registrada, no endereço correto do responsável, não havendo necessidade de que o recebimento seja feito por ele próprio (Acórdão 3648/2013-TCU-Segunda Câmara, Relator Ministro José Jorge) ; 
	É prescindível a entrega pessoal das comunicações pelo TCU, razão pela qual não há necessidade de que o aviso de recebimento seja assinado pelo próprio destinatário. Entregando-se a correspondência no endereço correto do destinatário, presume-se o recebimento da citação. (Acórdão 1019/2008-TCU-Plenário, Relator Ministro Benjamin Zymler) ;
	As comunicações do TCU, inclusive as citações, deverão ser realizadas mediante Aviso de Recebimento - AR, via Empresa Brasileira de Correios e Telégrafos, bastando para sua validade que se demonstre que a correspondência foi entregue no endereço correto. (Acórdão 1526/2007-TCU-Plenário, Relator Ministro Aroldo Cedraz) .'
	22. A validade do critério de comunicação processual do TCU foi referendada pelo Supremo Tribunal Federal, nos termos do julgamento do MS-AgR 25.816/DF, por meio do qual se afirmou a desnecessidade da ciência pessoal do interessado, entendendo-se suficiente a comprovação da entrega do 'AR' no endereço do destinatário: 
	'Ementa: agravo regimental. Mandado de segurança. Desnecessidade de intimação pessoal das decisões do tribunal de contas da união. art. 179 do regimento interno do TCU. Intimação do ato impugnado por carta registrada, iniciado o prazo do art. 18 da lei nº 1.533/51 da data constante do aviso de recebimento. Decadência reconhecida. Agravo improvido. 
	O envio de carta registrada com aviso de recebimento está expressamente enumerado entre os meios de comunicação de que dispõe o Tribunal de Contas da União para proceder às suas intimações. 
	O inciso II do art. 179 do Regimento Interno do TCU é claro ao exigir apenas a comprovação da entrega no endereço do destinatário, bastando o aviso de recebimento simples.'
	23. No caso vertente, a citação do responsável se deu em endereço constante na base de dados da Receita Federal do Brasil (peça 27) . A entrega do ofício citatório nesse endereço ficou comprovada. 
	24. Nos processos do TCU, a revelia não leva à presunção de que seriam verdadeiras todas as imputações levantadas contra os responsáveis, diferentemente do que ocorre no processo civil, em que a revelia do réu opera a presunção da verdade dos fatos narrados pelo autor. Dessa forma, a avaliação da responsabilidade do agente não pode prescindir da prova existente no processo ou para ele carreada. 
	25. Ao não apresentar sua defesa, o responsável deixou de produzir prova da regular aplicação dos recursos sob sua responsabilidade, em afronta às normas que impõem aos gestores públicos a obrigação legal de, sempre que demandados pelos órgãos de controle, apresentar os documentos que demonstrem a correta utilização das verbas públicas, a exemplo do contido no art. 93, do Decreto-Lei 200/1967: 'Quem quer que utilize dinheiros públicos terá de justificar seu bom e regular emprego na conformidade das leis, regulamentos e normas emanadas das autoridades administrativas competentes.' 
	26. Mesmo as alegações de defesa não sendo apresentadas, considerando o princípio da verdade real que rege esta Corte, procurou-se buscar, em manifestações do responsável na fase interna desta Tomada de Contas Especial, se havia algum argumento que pudesse ser aproveitado a seu favor. 
	27. No entanto, o responsável não se manifestou na fase interna, não havendo, assim, nenhum argumento que possa vir a ser analisado e posteriormente servir para afastar as irregularidades apontadas. 
	PRESCRIÇÃO DA PRETENSÃO PUNITIVA
	28. Vale ressaltar que a pretensão punitiva, conforme Acórdão 1441/2016-TCU-Plenário, Relator Ministro Benjamin Zymler, que uniformizou a jurisprudência acerca dessa questão, subordina-se ao prazo geral de prescrição indicado no art. 205, do Código Civil, que é de dez anos, contado da data de ocorrência da irregularidade sancionada, nos termos do art. 189, do Código Civil, sendo este prazo interrompido pelo ato que ordenar a citação, a audiência ou a oitiva do responsável.	29. No caso em exame, não ocorreu a prescrição, uma vez que o prazo para apresentação da prestação de contas expirou em 23/7/2016 e o ato de ordenação da citação data de 20/2/2019 (peça 18) . 
	30. Tratando-se de processo em que a parte interessada não se manifestou acerca das irregularidades imputadas, não há elementos para que se possa efetivamente aferir e reconhecer a ocorrência de boa-fé na conduta do responsável, podendo este Tribunal, desde logo, proferir o julgamento de mérito pela irregularidade das contas, conforme os termos dos §§ 2º e 6º do art. 202 do Regimento Interno do TCU (Acórdão 2064/2011-TCU-Primeira Câmara, Relator Ministro Ubiratan Aguiar; Acórdão 6182/2011-TCU-Primeira Câmara, Relator Ministro Weber de Oliveira; Acórdão 4072/2010-TCU-Primeira Câmara, Relator Ministro Valmir Campelo; Acórdão 1189/2009-TCU-Primeira Câmara, Relator Ministro Marcos Bemquerer; e Acórdão 731/2008-TCU-Plenário, Relator Ministro Aroldo Cedraz) . 
	31. Dessa forma, o responsável deve ser considerado revel, nos termos do art. 12, §3º, da Lei 8.443/1992, devendo as contas serem julgadas irregulares, condenando-o ao débito apurado e aplicando-lhe a multa prevista no art. 57, da Lei 8.443/1992. 
	32. Em consulta aos sistemas corporativos do instaurador (SiGPC) , verifica-se que o responsável também não apresentou contas junto ao instaurador e continua inadimplente (peça 29) .
	CUMULATIVIDADE DE MULTAS 
	33. Quanto à possibilidade de aplicação cumulativa das multas dos arts. 57 e 58, inciso I, da Lei 8.443/1992, ainda que seja adequada a realização de citação e audiência do responsável, por força do disposto no art. 209, §4º, do RI/TCU, o Tribunal reconhece que existe relação de subordinação entre as condutas de 'não comprovação da aplicação dos recursos' e de 'omissão na prestação de contas', sendo a primeira consequência da segunda, o que enseja, na verificação das duas irregularidades, a aplicação da multa do art. 57, com o afastamento da multa do art. 58, inciso I, em atenção ao princípio da absorção (Acórdão 9579/2015-TCU-Segunda Câmara, Relator Ministro Vital do Rêgo; Acórdão 2469/2019-TCU-Primeira Câmara, Relator Ministro Augusto Sherman) . 
	34. Conforme leciona Cezar Bitencourt (Tratado de Direito Penal: parte geral - 8ª Edição - São Paulo: Saraiva, 2003. Pg. 565) , na absorção, ' (...) a pena do delito mais grave absorve a pena do delito menos grave, que deve ser desprezada". No caso concreto, a "omissão no dever de prestar contas", embora seja uma irregularidade autônoma, funciona como fase ou meio para a consecução da "não comprovação da aplicação dos recursos', havendo clara relação de interdependência entre essas condutas. Dessa forma, recaindo as duas ocorrências num mesmo gestor, deve prevalecer a pena do delito mais grave, qual seja, a multa do art. 57 da Lei 8.443/1992. 
	CONCLUSÃO 
	35. Em face da análise promovida na seção 'Exame Técnico', verifica-se que o responsável não logrou comprovar a boa e regular aplicação dos recursos. E, instado a se manifestar, optou pelo silêncio, configurando a revelia, nos termos do § 3º, do art. 12, da Lei 8.443/1992. 
	36. Vale ressaltar que a jurisprudência pacífica nesta Corte é no sentido da imprescritibilidade das ações de ressarcimento ao erário (Súmula TCU 282) . Dessa forma, identificado dano ao erário, deve-se instaurar e julgar o processo de tomada de contas especial para responsabilizar seus agentes causadores, respeitando o direito ao contraditório e à ampla defesa, independentemente de quando ocorreram os atos impugnados. 
	37. Verifica-se também que não houve a prescrição da pretensão punitiva, conforme análise já realizada. 
	38. Tendo em vista que não constam dos autos elementos que permitam reconhecer a boa-fé do responsável, sugere-se que suas contas sejam julgadas irregulares, nos termos do art. 202, § 6º, do RI/TCU, com a imputação do débito atualizado monetariamente e acrescido de juros de mora, nos termos do art. 202, §1º do RI/TCU, descontado o valor eventualmente recolhido, com a aplicação da multa prevista no art. 57, da Lei 8.443/1992. 
	39. Por fim, como não houve elementos que pudessem modificar o entendimento acerca das irregularidades em apuração, mantém-se a matriz de responsabilização presente na peça 15, p. 7-8. 
	PROPOSTA DE ENCAMINHAMENTO 
	40. Diante do exposto, submetem-se os autos à consideração superior, propondo: 
	a) excluir da relação processual o Sr. Antônio Fernandes Rodrigues dos Santos (CPF XXX.176.975-XX) , prefeito de Monte Alegre de Sergipe (gestão 2013-2016) ; 
	b) considerar revel o Sr. João Vieira de Aragão (CPF XXX.803.475-XX) , prefeito de Monte Alegre de Sergipe/SE (gestão 2009-2012) , para todos os efeitos, dando-se prosseguimento ao processo, com fulcro no art. 12, § 3º, da Lei n. 8.443/92; 
	c) julgar irregulares, nos termos dos arts. 1º, inciso I, 16, inciso III, alíneas 'a' e 'c', da Lei 8.443/1992, c/c os arts. 19 e 23, inciso III, da mesma Lei, as contas do Sr. João Vieira de Aragão (CPF XXX.803.475-XX) , prefeito de Monte Alegre de Sergipe/SE (gestão 2009-2012) , condenando-o ao pagamento das importâncias a seguir especificadas, atualizadas monetariamente e acrescidas dos juros de mora, calculadas a partir das datas discriminadas até a data da efetiva quitação do débito, fixando-lhe o prazo de quinze dias, para que comprove, perante o Tribunal, o recolhimento das referidas quantias aos cofres do Fundo Nacional de Desenvolvimento da Educação, nos termos do art. 23, inciso III, alínea 'a', da citada lei, c/c o art. 214, inciso III, alínea a, do Regimento Interno;
	
	Valor (R$) 
	Data

	1.313.584,09
	9/7/2012

	d) aplicar individualmente ao Sr. João Vieira de Aragão (CPF XXX.803.475-XX) , prefeito de Monte Alegre de Sergipe/SE (gestão 2009-2012) , a multa prevista no art. 57, da Lei 8.443/1992, c/c o art. 267, do RI/TCU, fixando-lhe o prazo de quinze dias, a contar da notificação, para que comprove, perante o Tribunal (art. 214, III, alínea "a", do Regimento Interno do TCU) , o recolhimento da dívida aos cofres do Tesouro Nacional, atualizada monetariamente desde a data do acórdão que vier a ser proferido por este Tribunal até a do efetivo recolhimento, se pagas após o vencimento, na forma da legislação em vigor; 
	e) autorizar, desde logo, a cobrança judicial das dívidas, caso não atendidas a notificação, na forma do disposto no art. 28, inciso II, da Lei 8.443/1992; 
	f) autorizar também, desde logo, se requerido, com fundamento no art. 28, inciso I, da Lei 8.443, de 1992, c/c o art. 217, §§ 1º e 2º do Regimento Interno, o parcelamento das dívidas em até 36 parcelas, incidindo, sobre cada parcela, corrigida monetariamente, os correspondentes acréscimos legais, fixando-lhe o prazo de quinze dias, a contar do recebimento da notificação, para comprovar, perante o Tribunal, o recolhimento da primeira parcela, e de trinta dias, a contar da parcela anterior, para comprovar os recolhimentos das demais parcelas, devendo incidir, sobre cada valor mensal, atualizado monetariamente, os juros de mora devidos, no caso do débito, na forma prevista na legislação em vigor, alertando o responsável de que a falta de comprovação do recolhimento de qualquer parcela importará o vencimento antecipado do saldo devedor, nos termos do § 2º do art. 217 do Regimento Interno deste Tribunal; 
	g) enviar cópia do acórdão a ser prolatado, bem como do relatório e do voto que o fundamentarem à Procuradoria da República no Estado de Sergipe, nos termos do § 3º do art. 16 da Lei 8.443/1992, c/c o § 7º do art. 209 do Regimento Interno/TCU, para adoção das medidas cabíveis; e h) enviar cópia do acórdão que vier a ser proferido ao Fundo Nacional de Desenvolvimento da Educação e ao responsável, para ciência, informando que a presente deliberação, acompanhada do relatório e do voto que a fundamentarem, está disponível para a consulta no endereço www.tcu.gov.br/acordaos, além de esclarecer que, caso requerido, o TCU poderá fornecer sem custos as correspondentes cópias, de forma impressa."
3.	Enfim, por intermédio do Exmo. Sr. Procurador Rodrigo Medeiros de Lima, o MPTCU anuiu, em cota singela (Peça 34) , à aludida proposta da unidade técnica.
É o Relatório.

8.1. Fabiano Freire Feitosa (3.173/OAB-SE), entre outros, representando Antônio Fernandes Rodrigues dos Santos.

Procurador Rodrigo Medeiros de Lima.

TOMADA DE CONTAS ESPECIAL. TERMO DE COMPROMISSO. OMISSÃO NO DEVER DE PRESTAR CONTAS. CITAÇÃO E AUDIÊNCIA. REVELIA DE UM RESPONSÁVEL. EXCLUSÃO DA RESPONSABILIDADE DE OUTRO NA PRESENTE RELAÇÃO PROCESSUAL. NÃO COMPROVAÇÃO DA BOA E REGULAR APLICAÇÃO DOS RECURSOS FEDERAIS REPASSADOS. CONTAS IRREGULARES. DÉBITO. MULTA. COMUNICAÇÃO.

TOMADA DE CONTAS ESPECIAL (TCE)

Secretaria de Controle Externo de Tomada de Contas Especial (Secex-TCE).

Trata-se de tomada de contas especial instaurada pelo Fundo Nacional de Desenvolvimento da Educação (FNDE) em desfavor de João Vieira de Aragão (gestão: 2009-2012) e Antônio Fernandes Rodrigues dos Santos (gestão: 2013-2016) , como então prefeitos de Monte Alegre de Sergipe - SE, diante da omissão no dever de prestar contas a partir da não comprovação da boa e regular aplicação dos recursos federais transferidos sob o valor de R$ 1.313.584.09 (Peça 1, fl. 8) por meio do Termo de Compromisso n.º 5314/2012-PAR-TD durante o exercício de 2012.
2.	A partir do Relatório n.º 198/2017 (Peça 1, fls. 75-80) , o tomador de contas assinalou a responsabilidade de João Vieira de Aragão e Antônio Fernandes Rodrigues dos Santos pelo dano ao erário sob o valor original de R$ 1.313.584.09.
3.	Já no âmbito do TCU, a Secex-TCE promoveu, inicialmente, a regular citação de Antônio Fernandes Rodrigues dos Santos, além da audiência de João Vieira de Aragão, para apresentarem as suas defesas em decorrência, respectivamente, da não comprovação da boa e regular aplicação dos recursos federais repassados e do não cumprimento do prazo estipulado para a apresentação da prestação de contas.
4.	Por conseguinte, o Sr. Antônio Fernandes Rodrigues dos Santos apresentou a sua defesa à Peça 14, ao passo que, a despeito da regular notificação, o Sr. João Vieira de Aragão deixou transcorrer in albis o prazo para a produção da correspondente defesa, passando à condição de revel, nos termos do art. 12, § 3º, da Lei n.º 8.112, de 1992.
5.	Em sua defesa, o Sr. Antônio Fernandes Rodrigues dos Santos destacou que teria atuado como prefeito do aludido município durante o período de 2013 a 2016, e não no período de 2009 a 2012, tendo esse fato sido erroneamente apontado, então, na sua citação, além de destacar que teria adotado as providências judiciais cabíveis em desfavor do seu antecessor.
6.	Em face do equívoco na aludida notificação e das providências judiciais adotadas por Antônio Fernandes Rodrigues dos Santos em desfavor de João Vieira de Aragão (Peça 14, fls. 5-16) , a unidade técnica promoveu a nova citação apenas de João Vieira de Aragão para apresentar as suas alegações de defesa em virtude da não comprovação da boa e regular aplicação dos recursos federais repassados a partir da aludida omissão no dever de prestar contas, além de promover a sua adicional audiência pela não disponibilização das mínimas condições materiais necessárias para o seu sucessor apresentar a aludida prestação de contas.
7.	A despeito, contudo, da regular notificação, o referido responsável deixou transcorrer in albis o prazo para a produção da correspondente defesa, passando à condição de revel, nos termos do art. 12, § 3º, da Lei n.º 8.112, de 1992.
8.	De todo modo, após a análise final do feito, a unidade técnica pugnou pela irregularidade das contas de João Vieira de Aragão para condená-lo em débito e em multa, sem prejuízo da exclusão de Antônio Fernandes Rodrigues dos Santos na presente relação processual, tendo o MPTCU anuído a essa proposta.
9.	O TCU pode incorporar o parecer da unidade técnica a estas razões de decidir. 
10.	A Secex-TCE evidenciou que a responsabilidade de João Vieira de Aragão derivaria da ausência da necessária prestação de contas, além de não ter assegurado as mínimas condições materiais necessárias para o seu sucessor apresentar a prestação de contas, tendo o Sr. Antônio Fernandes Rodrigues dos Santos, como gestor-sucessor, adotado as providências judiciais cabíveis em desfavor do seu antecessor, e, assim, a responsabilidade do prefeito-sucessor deveria restar afastada na presente TCE, em consonância com a Súmula n.º 230 do TCU.
11.	Bem se vê que, em sintonia, entre outros, com os Acórdãos 1.194/2009 e 3.991/2015, da 1ª Câmara, os Acórdãos 27/2004, 6.235/2013 e 3.223/2017, da 2ª Câmara, e os Acórdãos 11/1997 e 997/2015, do Plenário, a jurisprudência do TCU estaria firmada no sentido da pessoal responsabilidade do gestor pela efetiva comprovação da boa e regular aplicação dos recursos federais recebidos, submetendo todo aquele que administra os recursos públicos ao dever de demonstrar o correto emprego dos valores federais, nos termos do art. 70, parágrafo único, da Constituição de 1988 e do art. 93 do Decreto-Lei nº 200, de 1967.
12.	Por esse prisma, como a ausência dos documentos comprobatórios sobre o efetivo dispêndio na execução do aludido objeto impediu o necessário estabelecimento do necessário nexo causal entre os recursos federais repassados e os supostos dispêndios incorridos no referido ajuste, resultando na ausência de efetiva demonstração sobre a boa e regular aplicação dos recursos federais transferidos, a partir, por exemplo, da subsequente ausência de possibilidade para o sucessor promover a aludida prestação de contas, restou configurada a ofensa não só às regras legais, mas também aos princípios basilares da administração pública, já que, ao final e ao cabo, o gestor deixou de prestar satisfação à sociedade sobre o efetivo emprego dos recursos públicos postos à sua disposição, resultando, assim, na efetividade da presunção legal de integral dano ao erário para a subsequente condenação do gestor-antecessor em débito e em multa.
13.	Não subsistiria, enfim, a eventual prescrição da pretensão punitiva do TCU sobre o presente caso concreto, nos termos do Acórdão 1441/2016-TCU-Plenário, diante da ausência do transcurso de mais de dez anos entre a ordem para a citação no âmbito do TCU, em 20/2/2019 (Peça 18) , e a data fatal para a prestação de contas final do aludido ajuste, em 23/7/2016 (Peça 1, fl. 16) .
14.	Eis que, por meio do aludido Acórdão 1.441/2016 proferido na Sessão Extraordinária de 8/6/2016, o Plenário do TCU firmou o seu entendimento no sentido de que a prescrição da pretensão punitiva deve seguir a regra geral do prazo decenal, contado a partir do fato, em linha com o art. 205 do Código Civil brasileiro, interrompendo a contagem do aludido prazo com a ordem de citação, nos termos do art. 240, caput, da Lei n.º 13.105 (Código Processual Civil) , de 2015.
15. 	Sem prejuízo, no entanto, do respeito a esse entendimento do Tribunal, deve ser reiterada a minha ressalva já registrada em vários outros julgados do TCU no sentido de que, na ausência de lei específica, o TCU não deveria aplicar qualquer prazo prescricional sobre a referida pretensão punitiva ou, então, na pior das hipóteses, o Tribunal deveria aplicar a regra prescricional fixada pela Lei n.º 9.873, de 1999, não só porque ela trata diretamente de prescrição no âmbito do direito administrativo sancionador, mas também porque, entre outras medidas, a aludida lei manda aplicar o prazo prescricional penal, quando a infração administrativa também configure crime, além de determinar expressamente que, diante de ilícito continuado ou permanente, a contagem do prazo deve iniciar a partir da cessação do aludido ilícito.
16. 	A despeito, então, de registrar essa minha posição pessoal, o TCU deve pugnar pela pronta aplicação da multa legal em desfavor do aludido responsável a partir do entendimento fixado pelo aludido Acórdão 1441/2016-TCU-Plenário.
17.	Diante, portanto, dos elementos de convicção até obtidos neste processo, o TCU deve julgar irregulares as contas de João Vieira de Aragão para condená-la ao pagamento do correspondente débito, além de lhe aplicar a multa prevista no art. 57 da Lei n.º 8.443, de 1992, sem prejuízo de excluir a responsabilidade de Antônio Fernandes Rodrigues dos Santos na presente TCE.
Ante o exposto, pugno pela prolação do Acórdão ora submetido a este Colegiado. 
TCU, Sala das Sessões, em 21 de julho de 2020.
Ministro-Substituto ANDRÉ LUÍS DE CARVALHO 
Relator